【裁判字號】    90,訴,108
【裁判日期】    900507
【裁判案由】    偽造文書
【裁判全文】
臺灣臺南地方法院刑事判決
    公  訴  人  臺灣台南地方法院檢察署檢察官
    被      告  丙○○
    選任辯護人  蔡淑文
右列被告因偽造文書案件，經檢察官提起公訴（八十九年度偵字第一二五一三號），
本院判決如左：
    主  文
丙○○無罪。
    事  實
    理  由
一、公訴意旨略稱：被告丙○○於民國（下同）八十九年九月十五日，在「國立成功
    大學醫學院附設醫院」之安寧病房中，在國泰人壽保險股份有限公司之「保險契
    約內容變更申請書」及「保單補發申請書」上依序偽造「徐美蘭」署押及印文各
    二枚後，持交該公司承辦人員乙○○將原受益人「甲○○○」變更為其本人，致
    生損害於徐美蘭及甲○○○，因認被告丙○○觸犯刑法第二百十六條、第二百十
    條行使偽造私文書罪嫌等語。
二、公訴人認被告丙○○觸犯刑法第二百十六條、第二百十條行使偽造私文書罪嫌，
    無非以（一）右揭申請書上「徐美蘭」字跡，經核與附卷之保險契約書上徐美蘭
    原始所簽字跡不符。（二）證人即國泰人壽保險股份有限公司業務員乙○○與被
    告丙○○於偵查中分別所述當日徐美蘭簽字之情節出入甚鉅。（三）徐美蘭於八
    十九年九月十五日期間意狀不清，無表達意願之能力。（四）證人即國立成功大
    學醫學院附設醫院社工員陳佩如於偵查時證稱：其第一次係於八十九年九月八日
    見到徐美蘭，有與之交談過，嗣於同年九月十一日據其父稱有發燒，狀況遂轉差
    ，下一次係同年九月十五日再見過她，當進去有與她先生交談，但對徐美蘭當日
    之意識狀況則沒印象，其無法確定當日徐美蘭係清醒等語，則證人陳佩如亦無法
    證明徐美蘭當日意識清楚等情為據。
三、經查：
（一）訊據被告丙○○固不否認有右揭變更受益人及申請補發保單之事實，惟堅決否
      認有何行使偽造文書之犯行，辯稱：係徐美蘭要變更保險契約受益人，徐美蘭
      自己在右揭申請書上簽名，印章則係徐美蘭委由乙○○代刻、代蓋的，並非其
      偽造的等語。
（二）經臺灣台南地方法院檢察署向國立成功大學醫學院附設醫院函詢徐美蘭於八十
      九年九月十五日之病況，經該醫院函覆稱：「徐美蘭於八十九年九月十五日住
      院期間，意識狀態起伏不定，徘徊於嗜睡及混淆之間，可能無法執行複雜之思
      考，偶能和人簡單溝通，可否有自行簽名，難以判定。」等語，有該醫院八十
      九年十二月二十六日（八九）成附醫內字第一０三六二號函一份可參。又據證
      人陳佩如於偵查時，證稱：「我第一次看到她（徐美蘭）是在九月八日，我如
      跟她交談，簡單的，她會回答一、二句或點頭，九月十一日之後她父親說有發
      燒。九月十五日我有再見過她，但並未與我交談，我均與她先生交談，當日病
      人之意識狀況是否清醒，我沒有印象，但是我無法確定她是否清醒，是有一次
      （日期不確定）是她先生在埸及一位小姐進來，我就離開了，當時徐美蘭之意
      識如何，我並不確定。」等語，有臺灣台南地方法院檢察署八十九年十二月十
      二日訊問筆錄一份可憑。顯然徐美蘭並非自住院到死亡期間，皆是昏迷不醒，
      也有較為清醒的時刻，僅係何時較為清醒，則不易認定而已。惟據證人乙○○
      於本院審理時，證稱：「她（徐美蘭）的情況如何，我並不清楚，但我拿資料
      給她時，她能完整的把她的字名寫出來，我認為她的意識是清楚的。」等語，
      有本院九十年三月二十六日訊問筆錄一份可考。按證人乙○○既係國泰保險股
      份有限公司之業務員，代表該公司辦理本件變更保險契約之受益人及申請補發
      保單之事宜，理應處於監督及審核之角色，在無證據證明其有偏頗情形之前，
      應認其係處於中立及公正之立埸，且其與徐美蘭、告訴人甲○○○及被告丙○○間均無恩怨，應認其尚不至甘冒刑責而故意為虛偽之陳述，故其證詞應屬可
      信。經觀諸上開證人乙○○之證詞，可知當時或許徐美蘭之意識並非如無病痛
      人般地清楚，但亦未達到昏迷不醒之程度。
（三）據證人乙○○於偵查及本院審理時，均一再堅稱：其於八十九年九月十五日到
      國立成功大學醫學院附設醫院徐美蘭病房內，依徐美蘭之意思而變更保險契約
      之受益人及申請補發保單，並代刻、代蓋徐美蘭之印章等語，有臺灣台南地方
      法院檢察署八十九年十二月一日訊問筆錄及本院九十年三月二十六日訊問筆錄
      各一份可稽。再參諸上開證人陳佩如所證稱：「是有一次（日期不確定）是她
      先生在埸及一位小姐進來，我就離開了。」等語，尚屬相符，足見證人乙○○
      確曾到過國立成功大學醫學院附設醫院徐美蘭病房內無訛。若被告真欲擅自變
      更保險契約之受益人，一則證人乙○○應不會同意，二則到徐美蘭之病房內辦
      理手續，萬一徐美蘭知悉而加以阻止，豈不節外生枝？顯然證人乙○○與被告
      丙○○到徐美蘭病房內確係依其意或至少欲商得其同意而辦理變更保險契約之
      受益人及申請補發保單之事宜無疑。又於八十九年十二月一日偵查時，證人乙○○證稱：「先簽變更申請書，再簽保單，由我用書本墊著讓她（徐美蘭）簽
      ，她先生（丙○○）站在徐美蘭的右側，並未幫忙拿著，我在左側，他在右側
      。」等語，而被告則供稱：「她（徐美蘭）在簽的時候，我站在我太太之左手
      邊，我用雙手拿著讓她簽，當時乙○○站在我右後方，並未幫忙拿給我太太簽
      名，當時，只有我、我太太、乙○○三人在埸。」等語，雖二人所稱站立位置
      及協助簽名方式之細節略有不同，但上開說詞距事發已有二月又十五日之久，
      衡諸常情，一般人對於此種枝微末節之事本未必仍記得非常清楚，不得僅因時
      間久遠，記憶模糊而對此種細節之陳述稍有歧異，即認證人乙○○所言不實。
（四）經本院當庭令被告丙○○及證人乙○○區分「保險契約內容變更申請書」及「
      保單補發申請書」中所載「徐美蘭」之簽名，何者係徐美蘭親簽？何者係被告
      代簽？經其等區分之結果，字跡較為潦草者係徐美蘭所親簽，而字跡較為工整
      者則係被告所代簽，有本院九十年三月二十六日訊問筆錄一份及上開申請書二
      份可證。按徐美蘭既然生有重病，體力衰弱，其所為簽名之字跡自然較為潦草
      ，與當初身體健康投保時，在保險契約書上所為之簽名當然不同，若仍然相同
      或相似，反而有偽造之嫌，故不得因與原簽名字跡不符，即認係偽造。且被告
      若真欲偽簽徐美蘭之姓名，何以在同一欄位內又代簽徐美蘭之姓名，形成二種
      顯然不同之字跡，豈不自暴其短，啟人疑竇？故應認上開字跡較為潦草之字跡
      應係徐美蘭所親簽的，而字跡較為工整者則應係被告代簽的無訛。既然徐美蘭
      已親簽姓名，應認為其已同意變更保險契約之受益人及申請補發保險單，則被
      告丙○○再代為補簽姓名及證人乙○○代刻、代蓋印章，自均不違背徐美蘭之
      本意，當無違法之處。
四、綜上所述，右揭「保險契約內容變更申請書」及「保單補發申請書」確係依徐美
    蘭之意思而辦理，被告丙○○並無偽造之犯行。至徐美蘭在罹患重病，意識尚非
    十分清楚之情況下，所為之意思表示是否有效，係屬民事問題，與被告丙○○是
    否應負刑責無涉。縱徐美蘭所為之意思表示真屬無效，亦不得執此而認被告丙○○應負刑事偽造文書之罪責。此外，復查無其他確切證據證足資明被告丙○○有
    何犯行，應認不能證明被告丙○○犯罪，應諭知無罪之判決。
據上論斷，應依刑事訴訟法第三百零一第一項前段，判決如主文。
中      華      民      國     九十     年      五      月      七      日
                                    臺灣臺南地方法院刑事第三庭
                                        法  官  彭  振  湘
右正本證明與原本無異。
如不服本判決，應於判決送達後十日內，向本院提出上訴狀（須附繕本）。
                                        書記官  汪  姿  秀
中      華      民      國     九十     年      五      月      七      日


司法院資訊處製作；財團法人民間司法改革基金會備份。
